臺灣高等法院民事判決　九十一年度家上更(一)字第四號
　　　上　訴　人　丙○○○
　　　上　訴　人　乙○○
　　　被上訴人　　甲○○
右當事人間請求塗銷繼承登記事件，上訴人對於中華民國八十八年五月三十一日臺灣
板橋地方法院八十八年度家訴字第二十七號第一審判決提起上訴，經最高法院第一次
發回更審，本院判決如左：
    主      文
上訴駁回。
第二審及發回前第三審訴訟費用由上訴人負擔。
    事實及理由
一、被上訴人起訴主張：兩造及訴外人陳玷等人均為陳根旺子女，陳根旺於民國六十
    二年二月二日死亡，遺有多筆不動產，被上訴人並未拋棄繼承，曾於六十六年八
    月十五日與上訴人共同繳納遺產稅以便辦理繼承登記，詎上訴人於取得被上訴人
    之印鑑後並持偽造之拋棄繼承書，於七十三年八月八日向台北縣樹林地政事務所
    申請將陳根旺所遺如原判決附表所示之土地（下稱系爭土地）辦理繼承登記予渠
    二人名下，系爭土地即於同月十五日以繼承為原因，登記為上訴人共有，顯已侵
    害被上訴人已取得繼承財產之權利等情，爰依民法第七百六十七條規定，求為命
    上訴人將系爭土地於七十三年八月十五日，由台北縣樹林地政事務所以樹登字第
    一三四五七號收件，以繼承為原因之登記予以塗銷之判決等情，並聲明駁回上訴
    人之上訴。
二、上訴人丙○○○辯稱：被繼承人陳根旺死亡後，繼承人即開始協議辦理遺產繼承
    事宜，當時兩造感情不睦，被上訴人不願與上訴人乙○○共同繼承，乃與陳玷等
    人表示希望能取得現金而放棄繼承土地之權利，並為遵守拋棄繼承之二個月期限
    ，於六十二年三月十五日共同出具拋棄繼承書交予上訴人乙○○，並約明日後取
    得現金補償時再提出印鑑證明書，供上訴人乙○○辦理繼承登記，惟因上訴人乙
    ○○一直無現金可予補償，遂予擱置。嗣陳根旺與他人共有坐落台北縣鶯歌鎮○
    ○段崁腳小段二五四及二五四之一號土地（下稱二五四、二五四之一號土地），
    遭上訴人乙○○私自與其他共有人於六十六年八月間出售，依約上訴人乙○○可
    分得價金新台幣（以下同）五十八萬三千元，但為陳根旺之其餘子女發覺，上訴
    人乙○○乃與被上訴人約明於出賣前開土地後，給付被上訴人三十萬元，惟被上
    訴人須出具拋棄繼承書；上訴人乙○○亦與上訴人丙○○○及陳玷等人協議，由
    上訴人丙○○○及陳玷等人分得遺產中之二間房屋外，上訴人乙○○並給付上訴
    人丙○○○二十五萬元，陳玷等人各五萬元，惟渠等亦須交付拋棄繼承書予上訴
    人乙○○辦理繼承登記，後因前述房屋為兩造之父與其他親族所共有，產權複雜
    ，無法移轉登記予上訴人丙○○○等人，雙方乃合意解除契約，另行協商土地繼
    承登記事宜，由上訴人二人分得陳根旺所遺留之土地，被上訴人自上訴人乙○○
    出賣前開土地價款中分得三十萬元，陳玷等人各分得十萬元，渠等遂交付印鑑證
    明書予上訴人辦理土地繼承登記，是兩造已為遺產之協議分割，且縱被上訴人之
    拋棄繼承無效，被上訴人亦已拋棄繼承所取得之權利，不得請求塗銷登記，何況
    其塗銷登記請求權亦罹時效等語。並聲明：(一)原判決廢棄。(二)被上訴人在第一審
    之訴駁回。
三、上訴人乙○○辯稱：被上訴人出具拋棄繼承書，已逾二個月之期限，且有拿補償
    金等語。並聲明：(一)原判決廢棄。(二)被上訴人在第一審之訴駁回。
四、關於本件被上訴人未經其他公同共有人同意而提起本件訴訟，當事人是否適格問
    題，兩造間有爭執。按共同繼承之遺產在分割以前，應為各繼承人公同共有，如
    公同共有人中之一人或數人，以其他公同共有人處分公同共有物為無效，對於主
    張因處分而取得權利之人，雖非不可提起確認該物仍屬公同共有人全體所有之訴
    ，但提起確認自己部分公同共有權存在或交還自己部分之訴，則為法所不許，此
    有最高法院三十七年上字第七三○二號判例可資參照。查系爭土地為兩造與訴外
　　人所公同共有，被上訴人起訴主張上訴人逕為繼承登記，侵害其他繼承人之權利
　　，係屬無效，而請求塗銷登記，乃係回復屬於全體繼承人即公同共有人所有，依
　　上開判例意旨以觀，被上訴人一人起訴尚屬合法，並無當事人不適格，合先敘明
　　。
五、經查兩造之父陳根旺於六十二年二月二日死亡，遺有系爭土地及其他土地共約三
    十筆，其遺產本由其妻即訴外人陳秦桃、子女即兩造及訴外人陳玷、林陳妹、李
    陳秀等人繼承，嗣陳秦桃於六十五年八月二十五日死亡，陳秦桃之遺產由陳玷、
    林陳妹、李陳秀及被上訴人等於六十五年九月間拋棄繼承而由上訴人等二人繼承
    ，關於陳根旺之遺產，被上訴人於六十六年八月十日與上訴人乙○○書立協議書
    由彼等二人各分得部分土地，上訴人乙○○於同日亦與上訴人丙○○○、訴外人
    陳玷、林陳妹、李陳秀等人書立協議書由丙○○○分得二間房屋並由乙○○給付
    現金與丙○○○等四人，兩造於六十六年八月十五日共同繳納遺產稅，上訴人於
    七十三年八月八日向樹林地政事務所申請繼承登記，以其他繼承人拋棄繼承為登
    記之原因，由該所於同月十五日將系爭土地全部繼承登記為上訴人所有等事實，
    有戶籍謄本、遺產稅繳清證明書、土地登記簿謄本、遺產拋棄證明書、證明書、
    收據、協議書附卷可稽（原審卷，九至一二頁、三一至六九頁；本院更(一)卷，七
    ○至七三頁、八九頁、九○頁），且為上訴人所不爭，可信為真實。
六、關於被上訴人是否拋棄繼承，兩造間有爭執。上訴人丙○○○主張：被上訴人早
    於陳根旺死亡二個月內即拋棄繼承，因無法籌措現金補償被上訴人，乃未能取得
    被上訴人之印鑑證明辦理繼承登記，嗣於六十六年間伊給與被上訴人三十萬元後
    ，被上訴人重行出具拋棄繼承書及相關證件，伊始得辦理繼承登記等語。被上訴
    人辯稱：伊並未拋棄繼承，曾與上訴人共同繳納遺產稅，拋棄繼承書係上訴人偽
    造，且縱屬真正，亦係六十六年間書立，已逾拋棄繼承之期限而無效等語。經查
    ：
    (一)按繼承人自繼承開始時，除另有規定外，承受被繼承人財產上之一切權利、義
      務，繼承人有數人時，在分割遺產前，各繼承人對於遺產全部為公同共有；苟
      拋棄繼承，應於知悉其得繼承之時起二個月內，以書面向法院、親屬會議或其
      他繼承人為之，修正前民法繼承篇第一千一百四十八條、第一千一百五十一條
      、第一千一百七十四條第二項分別定有明文。
    (二)查兩造於陳根旺六十二年二月二日死亡之時即已知悉之事實，並不爭執，則兩
      造除已合法拋棄繼承外，於該時起即當然繼承陳根旺之遺產。上訴人丙○○○
      主張被上訴人已與陳砧、林陳妹、李陳秀等人共同拋棄繼承之事實，固據其提
      出被上訴人與陳玷等人出具之六十二年三月十五日之繼承權拋棄書、本院七十
      一年度上字第一三一八號中國砂輪企業股份有限公司與上訴人間所有權移轉登
      記事件判決書為證（本院卷家上卷(一)，二九頁；本院家上卷(二)，四六至五一頁
      ），證人即上訴人丙○○○之嬸嬸陳許金亦到庭證稱：被上訴人已於法定期限
      內拋棄繼承等語（本院家上(一)，七五頁）。惟查上訴人丙○○○於兩造間另筆
      土地之塗銷繼承登記案件審理中，自承被上訴人係於六十六年間拋棄繼承，業
      據本院前審調卷查明（板橋地院八十年度家訴字第一三號卷，一○○頁；本院
      八十一年度家上字第一二號卷，一八頁），上訴人乙○○於本院亦自承被上訴
      人拋棄繼承已逾期等語（本院家上卷(二)，一一○頁）。且前開塗銷繼承登記案
      件之確定判決，亦認定被上訴人名義記載六十二年三月十五日書立之繼承權拋
      棄書，係於六十六年間倒填時日所為。再者，上訴人所提出之六十六年八月十
      日協議書二件均記載被上訴人即訴外人陳砧、林陳妹、李陳秀等人均就陳根旺
      之遺產與上訴人訂立辦理遺產分割協議或遺產繼承協議（本院更(一)卷，二九至
      三○頁），上訴人丙○○○亦自承：「協議書不是拋棄，也不是分割，協議的
      是各人分得什麼」等語（本院更(一)卷，一六頁）。陳根旺之所有繼承人既於六
      十六年八月十日承認彼此為繼承人而就系爭遺產協議繼承即分割事宜，衡情不
      可能有部分繼承人已拋棄繼承情事。因此，證人陳許金證稱：被上訴人已於法
      定期限內拋棄繼承云云，顯係迴護之詞，並無可採。上訴人主張被上訴人已拋
      棄繼承云云，不能認為真實。應認被上訴人主張陳根旺之繼承人並未於法定期
      限內合法拋棄繼承等語，為可採信。
七、關於上開六十六年八月十日協議書二件之性質如何，兩造間有爭執。被上訴人主
    張：上開協議書不是遺產分割協議，本意係遺產拋棄之表示等語。上訴人丙○○
    ○主張：不是拋棄繼承，是遺產分割協議等語。上訴人乙○○稱：是被上訴人拋
    棄繼承，被上訴人出具拋棄繼承書，已逾二個月之法應拋棄期限等語（本院更(一)
    卷，一六頁；本院家上(二)卷，一一○元）。系爭遺產之拋棄繼承未於法定期間內
    為之並不合法，已如前述，應認系爭遺產之繼承人於陳秦桃死亡後，係由兩造及
    訴外人陳玷、林陳妹、李陳秀等六人共同繼承，迄六十六年八月十日書立上開協
    議書時止並未協議分割遺產。上開被上訴人與上訴人乙○○所書立之協議書第二
    行明載：「同意依左列條件辦理遺產分割」，其協議內容係被上訴人與陳清男各
    分得部分土地，上訴人乙○○與上訴人丙○○○及訴外人陳玷、林陳妹、李陳秀
    所書立之協議書第二行明載：「因先父所有遺產繼承事務協議條件如下」，其協
    議內容上訴人丙○○○分得二間房屋，上訴人乙○○應給付十萬元予上訴人丙○
    ○○，並給付訴外人陳玷、林陳妹、李陳秀等各五萬元，上訴人丙○○○及訴外
    人陳玷、林陳妹、李陳秀應將拋棄繼承書交付上訴人乙○○。因此，依上開協議
    書內容而觀，其性質應係遺產分割協議而非遺產拋棄繼承。故陳根旺死亡後，其
    繼承人並未合法拋棄繼承，故於六十六年八月十日書立二件協議書之性質應認係
    屬協議分割遺產。
八、關於上開協議書是否具有合法分割遺產之效力，被上訴人主張：該協議書不具有
    合法之遺產分割效力等語。上訴人乙○○稱：該協議書不是分割遺產等語。上訴
    人丙○○○則稱：上訴人乙○○與上訴人丙○○○間之協議因土地無法過戶給付
    不能而無效，但其餘部分之協議均屬有效，且上訴人乙○○與上訴人丙○○○解
    除該部分之協議後已再次另定協議，故上訴人乙○○與上訴人丙○○○依據協議
    已分割繼承為原因登記為系爭土地之繼承人，並無不合等語。經查：
  (一)按民法第一千一百六十四條所定之遺產分割，係以遺產為一體，整體為分割，而
    非以遺產中個個財產之分割為對象，亦即遺產分割之目的在遺產公同共有關係全
    部之廢止，而非個個財產公同共有關係之消滅，故遺產分割之協議，雖不限於共
    有人全體同時為之，惟仍須得全體共有人之同意，並應以全部遺產整體分割，不
    能以遺產中之個個財產為分割之對象。查陳根旺之遺產中土地約有三十筆乙節，
    為兩造所不爭（本院更(一)卷，一四○頁），依被上訴人所出據之證明書明載，坐
    落台北縣鶯歌鎮○○段鶯歌小段八八之一號土地應有部分六分之二亦屬陳根旺之
    遺產，該遺產由上訴人陳清男與被上訴人出面於六十四年六月三十日出賣予中國
    砂輪企業股份有限公司，並已收清全部價款（本院更(一)卷，七二頁），惟該價款
    卻未於上開二件協議書中納入協議分割範圍，故上開遺產分割協議書既未以全部
    遺產整體分割，依法不生遺產分割之效力。
  (二)退步而言，縱認上開二協議書不因未納入上開出售八十八之一號土地之價款而無
    效，上開協議書依法不生遺產分割之效力乙節，為被上訴人與上訴人陳清男所不
    爭，上訴人丙○○○亦稱上開協議書中關於上訴人乙○○與上訴人丙○○○間之
    協議因土地無法過戶給付不能而無效等語，其雖主張其餘部分之協議均屬有效等
    語，惟遺產分割之協議須得全體共有人之同意以全部遺產整體分割，已如前述，
    上開協議書中關於上訴人乙○○與上訴人丙○○○間之房屋分割協議既屬無效，
    則全部遺產分割協議均應認為無效，上訴人丙○○○主張該協議其餘部分依民法
    第一百十一條但書規定應屬有效云云，並無可採。
  (三)上訴人丙○○○雖又主張：被上訴人曾依據其與上訴人乙○○書立之上開六十六
    年八月十日協議書訴請上訴人乙○○移轉登記依協議可分得之土地，並經最高法
    院判決勝訴確定在案，上訴人乙○○並已依該協議給付被上訴人三十萬元，足證
    該協議書確屬有效等語，並提出最高法院七十年度台上第二八七三號判決書為證
    （本院家上卷(一)，二一○至二一一頁）。惟被上訴人與上訴人乙○○於該案件中
    僅提及其二人所書立之協議書，並未主張上訴人乙○○與其他繼承人有另立協議
    書情事，亦未主張該協議書之性質係屬遺產分割，故不能據該確定判決而認該協
    議書已生遺產分割之效力。再者，系爭遺產於七十三年間所為如原判決附表所示
    之繼承登記，係登記系爭遺產為上訴人丙○○○單獨所有或與上訴人乙○○共有
    ，此與被上訴人與上訴人乙○○所書立之協議書係協議系爭遺產全由被上訴人與
    上訴人乙○○二人分得者並不相同，故被上訴人不得據該判決而主張上開二協議
    書係屬遺產分割，更不得依據該確定判決而主張其辦理系爭遺產登記係依據合法
    有效之遺產協議分割或遺產繼承所致。
  (四)系爭二件協議書依法不生分割遺產效力，且該二件協議書均未記載系爭土地應分
    歸上訴人丙○○○單獨所有或上訴人二人共有，而系爭土地於七十三年間登記為
    上訴人丙○○○單獨所有或上訴人二人共有，顯與該協議書之記載內容不符，故
    上訴人主張其依據上開分割協議書得辦理系爭土地之繼承登記云云，並無可採。
  (五)至於上訴人丙○○○主張其嗣後已與上訴人乙○○再次另訂協議云云，惟未能就
    此另訂協議之事實舉證已實其說，空言主張不足採信。退步而言，縱認其主張有
    另定協議之事實屬實，另定協議者既僅有其二人參與，並未由全體繼承人共同為
    之，且未以全部遺產為整體分割，該協議依法亦不生遺產分割之效力。
  (六)綜上所述，上訴人依遺產分割協議辦理系爭遺產之繼承登記並不合法，被上訴人
    與其他繼承人仍為系爭土地之合法繼承人，其得本於所有權之作用訴請上訴人塗
    銷如原判決附表所示之系爭土地繼承登記，故上訴人主張：被上訴人已拋棄繼承
    所取得之權利，不得請求塗銷登記云云，並無可採。
九、上訴人復辯稱：被上訴人之塗銷登記請求權已罹時效等語。按已登記不動產所有
    人之回復請求權及除去妨害請求權，均無民法第一百二十五條消滅時效規定之適
    用，此有大法官會議著有釋字第一○七號解釋。系爭不動產係屬已登記不動產乙
    節，有土地登記簿謄本附卷可稽（原審卷，三一至五四頁、六二至六三頁），且
    為兩造所不爭，故該不動產並無民法第一百二十五條所定消滅時效規定之適用。
    次按被繼承人死亡時，其繼承人間如對於彼此為繼承人之身分並無爭議，嗣後始
    發生侵害遺產之事實，則其侵害者，為繼承人已取得之權利，而非侵害繼承權，
    自無民法第一千一百四十六條繼承回復請求權之適用，此有大法官會議解釋釋字
    第一百六十四號、第四百三十七號解釋可資參照。經查兩造之被繼承人於六十二
    年二月二日死亡，斯時對於彼此為繼承人之身份並無爭議，惟上訴人事後於七十
    三年八月十五日逕為繼承登記，顯侵害被上訴人之所有權，被上訴人提起本件塗
    銷繼承登記訴訟，係依據民法第七百六十七條規定，並非行使繼承回復請求權，
    故本件亦無民法第一千一百四十六條第二項所定時效消滅規定之適用。因此，上
    訴人辯稱：被上訴人之塗銷登記請求權已罹時效云云，並無可採。
十、從而被上訴人依民法第七百六十七條之規定，請求上訴人應將如原判決附表所示
    之不動產應有部分，於七十三年八月十五日樹林地政事務所以樹登字第一三四五
    七號收件之繼承登記塗銷，即無不合，應予准許，是則原判決判命上訴人塗銷登
    記，理由雖不盡相同，結論並無不合，上訴意旨指摘原判決不當，求為廢棄改判
    ，非有理由，應予駁回。
十一、本件事證已臻明確，兩造其餘之主張、陳述及所提之證據資料，與判決基礎無
      涉，爰不一一論述，附此敘明。
十二、據上論結，本件上訴為無理由，依民事訴訟法第四百四十九條第一項、第七十
      八條、第八十五條第一項前段，判決如主文。
中　　　華　　　民　　　國　　九十一　　年　　　九　　　月　　 十  　　 日
　　　　　　　　　　　　　　  民事第十二庭
　　　　　　　　　　　　　　　　　審判長　法　官　林　丁　寶
　　　　　　　　　　　　　　　　　　　　　法　官　陳  博  享
　　　　　　　　　　　　　　　　　　　　　法　官　高　鳳　仙
右正本係照原本作成。
如不服本判決，應於收受送達後二十日內向本院提出上訴書狀，其未表明上訴理由者
，應於提出上訴後二十日內向本院補提理由書狀（均須按他造當事人之人數附繕本）
上訴時應提出委任律師或具有律師資格之人之委任狀；委任有律師資格者，另應附具
律師及格證書及釋明委任人與受任人有民事訴訟法第四百六十六條之一第一項但書或
第二項（詳附註）所定關係之釋明文書影本。
中　　　華　　　民　　　國　　九十一　　年　　　九　　　月　　 十一　　 日
　　　　　　　　　　　　　　　　　　　　　書記官　黃　慶　霽
附註：
民事訴訟法第四百六十六條之一（第一項、第二項）：
對於第二審判決上訴，上訴人應委任律師為訴訟代理人。但上訴人或其法定代理人具
有律師資格者，不在此限。
上訴人之配偶、三親等內之血親、二親等內之姻親，或上訴人為法人、中央或地方機
關時，其所屬專任人員具有律師資格並經法院認為適當者，亦得為第三審訴訟代理人
。
